【裁判字號】    98,訴,417
【裁判日期】    981224
【裁判案由】    贈與稅
【裁判全文】
臺北高等行政法院判決
                                       98年度訴字第417號
                                    98年12月10日辯論終結
原      告  甲○○
訴訟代理人  吳宏山律師
            吳宏城律師
被      告  財政部臺灣省北區國稅局
代  表  人  乙○○（局長）
訴訟代理人  丙○○
上列當事人間贈與稅事件，原告不服財政部中華民國97年12月30
日台財訴字第09700527460 號（案號：00000000）訴願決定，提
起行政訴訟。本院判決如下：
    主  文
原告之訴駁回。
訴訟費用由原告負擔。
    事實及理由
一、事實概要：
    本件原告之祖父葉金沙於民國（下同）90年9 月26日死亡，
    原告等繼承人（原告係代位繼承）辦理遺產稅申報，列報被
    繼承人葉金沙死亡前未償債務新臺幣（下同）12,000,000元
    ，主張該債務係葉金沙死亡前向繼承人葉清標（長子）、葉
    鐘明（四子）、葉美月（八女）、原告（孫、代位繼承）、
    葉四川（孫、代位繼承）、葉慶萊（孫、代位繼承）及其他
    直系卑親屬汪雅貞（長媳）、吳寶霞（四媳）、葉怡君（孫
    女）、葉玫君（孫女）、葉瑟分（孫）、王瓊敏（孫媳婦）
    共12人各借1,000,000 元計12,000,000元，連同葉金沙之自
    有資金4,966,000 元，合計16,966,000元，於90年6 月6 日
    向陳愛姝購買臺北市○○段○ ○段420 地號、臺北縣土城市
    ○○段貨饒小段142-30、142-35、142-36地號共4 筆土地；
    復於90年8 月29日向張明初購買同縣中和市○○段378 、55
    5 、557 地號、大仁段756 、795 、800 地號共6 筆土地（
    上揭10筆土地以下簡稱系爭土地，購買明細如附表），經被
    告初查以土地買賣契約書係由葉清標代為簽訂，且當時葉金
    沙已屆93歲高齡，無理由借款購買土地為由，認定原告等12
    人共同出資12,000,000元之行為，係屬無償為葉金沙購買上
    開土地，乃依該等土地之公告現值145,658,060 元，按原告
    出資占成交價格比例，核定其90年度贈與總額為8,585,291
    元【145,658,060 ×（1,000,000/16,966,000）】，應納稅
    額1,063,028 元。原告不服，申請復查，經被告以94年8 月
    22日北區國稅法二字第0940004868號復查決定書駁回，提起
    訴願，經被告依訴願法第58條第2 項規定重新審查，認應以
    原告出資向陳愛姝所購之4 筆土地為計算基礎，變更核定贈
    與財產核算贈與總額應為8,985,612 元【58,855,760×（1,
    000,000/6,550,000 ）】，尚較原核定贈與總額8,585,291
    元為高，基於不利益變更禁止原則，乃以97年9 月5 日北區
    國稅法二字第0970014536號重審復查決定書（下稱原處分）
    ，撤銷其94年8 月22日北區國稅法二字第0940004868號復查
    決定，仍維持原核定贈與總額8,585,291 元。原告猶不服，
    提起訴願，復遭財政部決定駁回，遂向本院提起行政訴訟。
二、本件原告主張：
(一)、本案原訴願決定認原告等12人共同出資12,000,000元之行為
    ，係以自己之資金無償為葉金沙購置財產，應依遺產及贈與
    稅法第5 條第3 款規定處理，顯違反司法院釋字第420 號解
    釋、改制前行政法院81年度判字第2124號判決所闡明之實質
    課稅原則，而係出於臆測推斷有課稅事實之存在。遺產及贈
    與稅法第4 條第2 項規定所贈與者，應係「贈與人原有之財
    產」，同法第5 條第3 款所贈與者為「贈與人以其原有之資
    金為受贈人購置財產」，故而受贈人所得並非「贈與人之原
    有財產」，而係「其所購之財產」，此為依上開2 法條規定
    解釋之當然。故如所贈與者係贈與人原有之現款（資金），
    其應屬遺產及贈與稅法第4 條第2 項所規定，縱受贈人於受
    贈現款（資金）之後，以所受贈之資金購置財產，則所受贈
    者仍為現款（資金），而非嗣後其所購置之財產，自仍應適
    用遺產及贈與稅法第4 條第2 項之規定，非依同法第5 條第
    3 款之規定甚明（臺中高等行政法院92年度訴字第574 號判
    決參照）。從而，就本案系爭土地之買賣契約觀之，買受人
    為被繼承人葉金沙，且買賣價金均係由葉金沙之帳戶給付，
    顯見買受系爭土地純屬葉金沙之個人理財方式，原告並無以
    自己之資金，無償為他人購置財產之行為。依上開實務之見
    解，縱被告認定本案原告之資金移轉係源自於贈與之法律關
    係，被告所核課之標的亦應為「贈與人之贈與資金」，而非
    嗣後「受贈人所購置之不動產」，因此，本案仍應適用遺產
    及贈與稅法第4 條第2 項之規定，而非依同法第5 條第3 款
    之規定甚明。
(二)、遺產及贈與稅法第5 條第3 款「視同贈與」，應僅適用於贈
    與人有締結以受贈人為第三人之利益第三人之契約，有臺中
    高等行政法院92年度訴字第584 號、鈞院89年度訴字第744
    號判決見解可憑。可知遺產及贈與稅法第5 條第3 款「視同
    贈與」在適用上須具備贈與人有「購置財產」，而使第三人
    有直接讓受贈人取得該財產之事實。本案原告乃借貸金錢予
    被繼承人葉金沙買受該系爭土地，且買賣契約之當事人並非
    原告，自不符合類似於民法債編總則「利益第三人約款」之
    要件，本無遺產及贈與稅法第5 條第3 款之適用。惟被告卻
    仍以「葉金沙是在實際取得原告等資金挹注之情況下，形成
    締約誘因，葉金沙與張明初間土地買賣契約之締結，與系爭
    資金之移轉，具有明顯之關連性」等理由，認定原告之行為
    違反遺產及贈與稅法第5 條第3 款規定而核課贈與稅，顯然
    恣意擴張遺產及贈與稅法第5 條第3 款規定之適用範圍，並
    已違反租稅法定主義及實質課稅原則。蓋「資金之挹注是否
    形成締約誘因」事涉行為人之主觀意圖，難以證明，且適用
    上涵攝過廣逸脫遺產及贈與稅法第5 條第3 款「以自己之資
    金，無償為他人購置財產者」之文義，如予適用，將會導致
    濫用徵稅權力並使之獲得法理上的正當性，使憲法規定之租
    稅法定主義淪為形式化、空洞化。
(三)、被繼承人葉金沙當時名下已有27筆不動產，可見被繼承人確
    擅以購置不動產為其投資理財方式，因此被繼承人再購買系
    爭土城市、中和市等之土地，即完全合乎常情常理。原訴願
    書所稱葉金沙以自有資金4,966,000 元購買系爭土地一節，
    然上開資金實係被繼承人葉金沙藉由定存解約、定存質押借
    款所致。葉金沙於中華商業銀行三重分行第00000000000000
    帳號之存款，於90年6 月6 日購買土地之前，僅有16,258元
    ，於90年8 月29日購買土地之前，僅有33,035元；於台北國
    際商業銀行三重分行第0000000000000 帳號之自有存款，於
    90 年6月5 日僅有34,069元，於90年8 月29日購買土地之前
    ，僅有13,204元；於台北縣三重市農會第00000000000000帳
    號之存款，於90年6 月6 日購地前，僅有32,282元，於90年
    8 月29日購地前，自有資金僅有40,622元。顯見當時葉金沙
    名下雖有27筆不動產，惟可動用之流動性資金甚少，其現金
    恆不足以購買系爭土地，故葉金沙乃向原告借款購地，亦符
    常情。
(四)、葉金沙雖罹患食道癌，但渠仍具非常清楚自由意志：
１、被繼承人葉金沙與土地出賣人陳愛姝、張明初締結系爭土地
    買賣契約之時間，分別係90年6 月6 日及90年8 月29日，且
    原告借款予被繼承人葉金沙1 百萬元之資金流向，亦係於90
    年6 月5 日匯款至葉金沙於台北國際商業銀行北三重分行帳
    號0000000000000 之帳戶，而該筆借款嗣後作給付土地出賣
    人陳愛姝土地之價金。葉金沙雖於90年8 月間經診斷罹患食
    道癌，但渠仍具非常清楚自由意志，此有財團法人新光吳火
    獅紀念醫院（以下簡稱新光醫院）91年9 月18日（91）新醫
    醫字第943 號函所檢附之病歷摘要記錄紙可稽，亦有新光醫
    院98年10月8 日（98）新醫醫字第1603號函所檢附之「護理
    記錄單」，其上之「護理過程」欄即明載「8/25，8pm ，意
    識清醒，呼吸平順…」、「8/26，6am ，意識清楚，呼吸平
    順」、「8/26，1pm ，…坐於陪伴椅上與家屬聊天」、「8/
    26，8pm ，意識清醒」、「8/27，6am ，意識清楚，無訴胸
    痛不適…」、「8/27，8pm ，意識清醒…」。足見葉金沙自
    90年8 月24日入住新光醫院起至90年8 月28日出院止，雖有
    吞嚥困難之情形，但其意識清楚且清醒。縱新光醫院98年10
    月8 日（98）新醫醫字第1603號函所檢附之「入院病人護理
    評估表」，最末欄有關「出院護理摘要」上載有「…病患年
    紀大不願做進一步治療，…」等語。惟91年9 月18日新光醫
    院（91）新醫醫字第943 號函所檢附之病歷摘要記錄紙及宏
    仁醫院91年8 月16日（91）宏人字第099 號函，可知葉金沙
    於90年8 月28日於新光醫院出院後，復於90年9 月10日至90
    年9 月18日及90年9 月21日至90年9 月25日2 次住院於宏仁
    醫院治療。準此，依其就診紀錄及住院治療時間之密集性觀
    之，葉金沙曾於新光醫院接受4 日之治療（即自90年8 月24
    日入住新光醫院起至90年8 月28日出院），嗣後又於宏仁醫
    院兩次住院治療，顯見葉金沙並非不願進一步治療，而係另
    覓更佳之療癒場所，並無所謂「年紀大而不願做進一步治療
    」之情形。
２、職是，葉金沙於與陳愛姝簽定系爭契約之90年6 月6 日後之
    兩個多月，始因胃癌合併食道侵犯住院，住院期間意識清楚
    ，更無礙於90年8 月29日始與張明初簽訂契約。況有關系爭
    土地之買賣金額高達16,966,000元，雙方磋商、研擬之日期
    必早於簽約之日期，此亦證明，葉金沙向原告借錢置產時，
    身體並無不適。葉金沙雖年事已高，住院期間意識清楚，仍
    無礙其為購置土地、從事理財規劃等契約行為已如上述，而
    渠遽然逝世，亦為家人所始料不及，惟被告不察，猶以「原
    告未提出向繼承人葉金沙請求返還系爭借款或討論如何將系
    爭資金轉回之證據」認本案係屬贈與一節，顯然未予斟酌葉
    金沙遽然逝世之實情，反而嚴苛人民於親屬間成立借貸關係
    時之舉證負擔，實已違反期待可能性原則。況若採被告之陳
    述，則受贈人均得以事後將贈與之金額轉回贈與人，即可主
    張雙方成立借貸關係，而得免於課徵贈與稅，此種彌縫補證
    之方式無疑更違反法定租稅原則之精神。依此，原告自始即
    主張系爭1,000,000 元係屬借貸，又基於親屬之情誼，而未
    為書面借貸契約或約定清償日期之具體情節，然被告仍不得
    以「原告未提出向繼承人葉金沙請求返還系爭借款或討論如
    何將系爭資金轉回之證據」逕認本案係屬贈與，已然自明。
(五)、關於租稅法上之無償贈與，仍應兼具當事人一方以自己之財
    產為無償給與他方之意思表示，及經他方允受，始生效力；
    若欠缺無償贈與之意思表示，及經他方允受同意之行為，即
    難僅憑形式上之現金轉存親屬名下之行為，即謂成立贈與契
    約，而遽予核課贈與稅（高雄高等行政法院91年度訴字第51
    9 號判決參照）。就本案系爭土地之買賣契約觀之，買受人
    為被繼承人葉金沙，且買賣價金均係由葉金沙之帳戶給付，
    顯見買受系爭土地，純屬葉金沙之個人投資理財行為，原告
    並無以自己之資金，無償為他人購置財產之情事。況原告匯
    入借款於被繼承人葉金沙帳戶之時間為90年6 月5 日，而葉
    金沙與陳愛姝締結土地買賣契約係在90年6 月6 日，因此，
    葉金沙係於土地買賣契約締結日之前一日始取得原告借貸款
    項，顯無被告所陳「葉金沙是在實際取得原告資金挹注之情
    況下，形成締約誘因」之情形。本件購買系爭土地是否係以
    嗣後得以處分、收益為著眼點，應探究被繼承人葉金沙借款
    購置系爭土地時之投資理財計畫。葉金沙向原告借錢置產時
    ，身體並無不適，雖年事已高，仍無礙其與他人之簽約，而
    渠遽然逝世，亦為家人所始料不及。換言之，90年6 月6 日
    葉金沙向原告借貸時，沒有人預想或知道葉金沙何時會逝世
    。被告自不得以事後突然病發死亡，再反推論系爭土地之高
    低價格，而謂可抵繳多少遺產稅。依此，不得因被繼承人葉
    金沙之驟然逝世，而嗣後以「葉金沙所購得系爭土地均屬公
    共設施保留地之道路用地，其價款雖僅共計16,996,000元，
    但其土地公告現值總額卻高達145,658,060 元，」即忽略本
    案實係「被繼承人葉金沙之投資理財計畫」所致。
(六)、原告並無前後主張不一致之情形。原告自始即一再主張與被
    繼承人葉金沙間有金錢借貸關係，然被告不允，認「原告將
    自有資金匯入被繼承人葉金沙之帳戶，提供被繼承人向陳愛
    姝、張明初買地一節涉及遺產及贈與稅法第5 條第3 款，應
    補報贈與稅」，故原告及其他卑親屬不得已，始就借貸之款
    項改為申報贈與稅在案。惟衡諸社會常情，只有直系血親尊
    親屬贈與卑親屬，少有卑親屬贈與尊親屬之情形。本案原告
    囿於被告一再駁回遺產稅之申報，迫於無奈，不得已始將實
    為借貸之款項提報為贈與，蓋若被告主張是贈與，原告則主
    張本案亦應適用遺產及贈與稅法第4 條第2 項之規定，但並
    從未承認本案係「贈與」，此為升斗小民急於早日解決稅法
    事件之正常反應，但既然最終仍未獲得被告之採納，原告自
    得依據事實，依法據理力爭，以維應有之權益。再者，葉清
    標曾在92年10月之申請書，陳情葉清標、葉慶萊、原告等7
    人之借款不列入被繼承人未償債務扣除，上開申請書說明欄
    第1 點即謂：「…。被繼承人葉金沙向繼承人葉清標、葉慶
    萊、原告、葉四川、葉鐘明…等7 人各借款1,000,000 元小
    計7,000,000 元，陳請該計7,000,000 元不列入被繼承人葉
    金沙未償債務扣除，其吳寶霞…等5 人各借款1,000,000 元
    小計5,000,000 仍列入被繼承人金沙未償債務扣除。」顯見
    被繼承人葉金沙向葉慶萊等12人所借之12,000,000元，確是
    借款無誤。而葉清標、葉慶萊、原告、葉四川等7 人所借貸
    之7,000,000 元，僅係陳明不列入被繼承人葉金沙之未償債
    務扣除額而已，並未承認該等款項非借款。換言之，葉清標
    、葉慶萊、原告、葉四川等7 人僅是捨棄「未償債務之扣除
    」，非否認借貸之法律關係，並無被告所認有主張前後不一
    之情形。
(七)、贈與稅案件，原則上應由稅捐稽徵機關負「有贈與存在」之
    舉證責任，涉案人民應負協力義務，應無疑義。親屬間之借
    貸難與一般借貸相比擬，基於親屬之情誼，甚少為書面借貸
    契約之書立，亦難期待借貸關係之雙方就諸如清償日期為何
    、利息之有無、還款之方式、得否延緩等具體情節為約定。
    依遺產稅申報書所載，堪認原告自始即主張系爭1,000,000
    元，確實係原告借貸給被繼承人葉金沙乙節，尚非無據，為
    此原告更提出系爭土地買賣契約書2 份、所涉資金之流向，
    俾利本案事實之釐清，已善盡舉證上之協力義務。況衡諸社
    會常情，只有直系血親尊親屬贈與卑親屬，少有卑親屬贈與
    尊親屬之情形，且現金移轉行為之原因行為（即債權行為）
    多端，非僅限於贈與。被告徒以「原告與葉金沙間有現金之
    物權移轉行為」、「葉金沙之家庭富裕，資產豐沛」、「葉
    金沙年紀已然高邁，且身體狀況不佳」等情，臆測本案該當
    贈與，並未提出相當事證證明之，顯有「贈與之意思表示是
    否合致」未予詳查之違誤。退步言，縱被告主張已提出葉清
    標92年10月23日之說明書及92年10月申請書暨各項資金流程
    等，應已盡舉證之責，惟葉清標所提出之說明書及申請書，
    除不得採為贈與之認定依據外，該書類為早已卷存於申報本
    件遺產稅之事件中，屬於被繼承人就本遺產申報事件之說明
    資料，非屬被告應提出之事證。原告與葉金沙間之金錢流程
    ，如匯款單、存摺等，只能證明有金錢之支付及收受之事實
    ，與是否屬贈與之意思合致無關，自不屬被告就贈與事證之
    提出等情。並聲明求為判決撤銷訴願決定及原處分。
三、被告則以：
(一)、按當事人間財產之移轉，固為其經濟行為自由，稅法原則上
    予以尊重，惟當事人間係出於何原因而移轉，稽徵機關無從
    得知，是對於當事人間財產移轉行為，既為當事人所發動，
    贈與稅之核課，不過居於被動地位，故稽徵機關依據稅捐稽
    徵法第30條及遺產及贈與稅法規定行使調查權時，當事人自
    得提出主張，並就所主張該移轉行為之實質因果關係、有關
    內容負舉證責任及盡協力義務，俾稽徵機關對當事人有利不
    利情事加以審酌。此觀司法院釋字第537 號解釋及改制前行
    政法院36年度判字第16號判例意旨自明。是以，就贈與稅而
    言，倘當事人不履行申報協力義務，或對主張之事實不提出
    證據，或其所提出之證據不足為主張事實之證明，稽徵機關
    斟酌當事人之陳述與調查事實及證據之結果，以該財產之移
    轉行為事實已具有客觀性，依論理法則及經驗法則判斷，認
    定贈與行為之客觀要件均已成立而生效，自應依法定其所應
    歸屬之贈與之法律效果，合先敘明。
(二)、次按遺產及贈與稅法第5 條第3 款規定「以自己之資金，無
    償為他人購置財產者，其資金。但該財產為不動產者，其不
    動產」之「視同贈與」行為，係以贈與論之贈與人自己出面
    與第三人締約，而在契約中約定「利益贈與論之受贈人」約
    款，使以贈與論之受贈人能取得特定之給付；或雖係由以贈
    與論之受贈人與第三人締約，而締約誘因之形成，是因以贈
    與論之贈與人提供資源在背後支持所致。至於遺產及贈與稅
    法第4 條第2 項與第5 條第3 款適用上之差異則是：受贈人
    不動產買賣之締結，是否與資金之移轉，具有明顯之關連性
    。換言之，當受贈人是在實際取得或獲保證取得資金挹注之
    情況下，形成締約誘因，且在後來資金確有實際從贈與人移
    轉至受贈人者，即符合遺產及贈與稅法第5 條第3 款之規定
    ，除此情形以外，贈與人對受贈人所為之資金移轉，始應回
    歸遺產及贈與稅法第4 條第2 項之規定，最高行政法院97判
    字第364 號判決可資參照。
(三)、本件系爭10筆不動產係於被繼承人死亡前3 至4 個月間「由
    被繼承人葉金沙長子葉清標代理」於90年6 月6 日及8 月29
    日與出賣人陳愛姝及張明初簽訂，土地價款分別為6,550,00
    0 元及10,416,000元，合計16,966,000元，其買賣價金之付
    款來源，有12,000,000元係由原告及其他親屬等12人共同出
    資，此為原告所不爭執，原告雖主張本件係贈與被繼承人現
    金1,000,000 元，應適用遺產及贈與稅法第4 條規定云云，
    惟被繼承人90年8 月間經診斷罹患食道癌，當時年事已高（
    民國前3 年1 月10日出生），名下已有不動產27筆（不含系
    爭土地）及銀行存款400 餘萬元等資產，揆諸一般常情，遺
    產不傳給子女者甚為少見，原告反而主張渠等卑親屬每人贈
    與現金1,000,000 元予被繼承人，顯與常情相違。
(四)、原告係於90年6 月5 日自台北國際商業銀行北三重分行（現
    更名為永豐商業銀行北三重分行）活期儲蓄存款第00000000
    00000 帳戶轉帳1,000,000 元至葉金沙同銀行活期儲蓄存款
    第0000000000000 帳戶，當日另案贈與人吳寶霞亦自上揭銀
    行活期儲蓄存款第0000000000000 帳戶轉帳1,000,000 元至
    葉金沙上揭銀行帳戶，此資金流程為原告所不爭。次依永豐
    商業銀行北三重分行98年6 月6 日永豐銀北三重分行（098
    ）字第00013 號函檢附之原告等相關取款存款憑條影本及葉
    金沙上揭銀行帳戶存摺影本所示，原告與吳寶霞於90年6 月
    5 日辦理系爭資金取款（轉帳）存款手續，該取款憑條之交
    易序號連續分別為0000000000及0000000000，該存款憑條之
    交易序號連續分別為0000000000及0000000000，且交易櫃號
    均為38號，可見原告與吳寶霞係同時同一櫃檯辦理取款（轉
    帳）及存款手續，次日連同另案贈與人葉慶萊之匯款1,000,
    000 元，經由轉帳方式購買臺灣銀行支票（支票號碼：BB00
    00000 ）面額2,400,000 元及現金200,000 元合計2,600,00
    0 元，交予出賣人陳愛姝，以給付簽約金，另於同年7 月26
    日併同葉金沙自有資金合計1,950,000 元匯款至出賣人陳愛
    姝所有中國信託商業銀行重陽分行第000000000000帳號帳戶
    內，以給付第2 次款，而系爭土地所有權於90年8 月間登記
    予葉金沙，由渠等取款（轉帳）、存款（轉帳）與支付系爭
    土地價款等行為之連續性，及葉金沙死亡後其繼承人以系爭
    土地中6 筆土地抵繳遺產稅之行為觀之，原告及其他親屬移
    轉系爭資金之目的係為葉金沙購買系爭土地甚明。按遺產及
    贈與稅法第5 條第3 款開宗明義即闡明「以自己之資金，無
    償為他人購置財產者」，是不論其購置之財產為動產或不動
    產，其贈與標的均係「自己之資金」，至該條文但書「但該
    財產為不動產者，其不動產」，則係財產價值之估算規定，
    即依同法第10條規定估價，此揆諸立法院公報第83卷第83期
    及第84卷第2 期有關該條文修訂時之院會紀錄自明。
(五)、且系爭土地均屬公共設施保留地之道路用地，散處臺北市、
    臺北縣中和市及土城市，不在被繼承人住居所範圍，顯不利
    於使用、收益、處分，其價款雖僅共計16,966,000元，但其
    土地公告現值總額卻高達145,658,060 元，其中坐落臺北縣
    中和市○○段378 、555 地號、大仁段756 、795 、800 地
    號及臺北縣土城市○○段貨饒小段142-30地號（重測後為中
    華段789 地號）等6 筆土地，復經本件繼承人申請抵繳遺產
    稅，並辦理移轉所有權登記為國有，有葉金沙長子葉清標94
    年6 月30日、94年12月11日申請書及94年11月24日全體繼承
    人抵繳同意書暨土地登記謄本等在卷足憑。是本件購買系爭
    土地顯係以都市計畫法第50條之1 有關公共設施保留地因繼
    承而移轉者免徵遺產稅，及依遺產及贈與稅法施行細則第44
    條第1 項納稅義務人得以公共設施保留地申請抵繳遺產稅之
    規定為其考量重點，顯然原告等親屬規劃以葉金沙名義購買
    系爭土地之方式，待葉金沙死亡後，以系爭公共設施保留地
    之土地用以抵繳遺產稅，藉以減少繳納遺產稅為目的，益證
    原告自始即有以自己資金，無償為葉金沙購置系爭土地，以
    供嗣後抵繳遺產稅之意思，是原告有無償為葉金沙購置系爭
    土地之事實至為明確。從而，被告以原告無償為被繼承人所
    購置之4 筆土地，依遺產及贈與稅法第5 條第3 款但書及同
    法第10條規定，應以該4 筆土地公告現值58,855,760元為基
    礎，按其出資比例，計算贈與財產價值應為8,985,612 元【
    58,855,760×（1,000,000/6,550,000 ）】，較原核定贈與
    總額8,585,291 元為高，基於行政救濟不利益變更禁止原則
    ，重審復查決定仍維持原核定並無不合。
(六)、原告主張系爭資金移轉係借貸非贈與云云，惟葉金沙當時年
    事已高且健康不佳狀況下，猶向子孫借錢購置系爭土地，顯
    與常情相違，又截至葉金沙死亡時，系爭資金並未轉回且葉
    金沙之遺產業經繼承人協議分割完竣，原告亦未提示已向繼
    承人請求履行返還系爭款項義務之證據，其主張系爭資金移
    轉係借貸關係並不可採。再按遺產及贈與稅法第5 條係規定
    財產移轉時，具有所列各款情形之一者，即不問當事人間是
    否有贈與意思表示之一致，均須以贈與論，依法課徵贈與稅
    ，與同法第4 條所規定之贈與人與受贈人意思表示一致，始
    能成立者，原有不同。系爭資金移轉，原告在被告初查階段
    主張係葉金沙向原告等12人各借款1,000,000 元，合計12,0
    00,000元，此有原告92年10月24日申報之贈與稅申報書及葉
    清標91年3 月26日、92年10月23日說明書附卷可稽；葉清標
    於92年10月間復申請葉清標、葉慶萊、甲○○、葉四川、葉
    鐘明、原告、王瓊敏等7 人部分不列為被繼承人之未償債務
    ，此有葉清標92年10月申請書附卷可稽；至復查及訴願階段
    原告改主張系爭資金移轉為現金贈與事實，非集資為葉金沙
    購買不動產，應適用遺產及贈與稅法第4 條第2 項規定等語
    ，原告前後說辭反覆，自應受「禁反言」法理之拘束，且其
    變更主張亦未提出合理之說明及依據，又當時葉金沙已93高
    齡，身體狀況不佳，其名下27筆不動產（不含系爭土地），
    有11筆土地及16筆房屋等資產，依公告土地現值及房屋評定
    現值核算之遺產價值高達6 億6 千餘萬元，又系爭土地均屬
    公共設施保留地之道路用地，不利於使用、收益及處分，足
    見購買系爭土地並非原告主張係葉金沙個人理財目的，而係
    另有目的及用途，嗣葉金沙死亡後，其繼承人亦以系爭土地
    中6 筆土地抵繳遺產稅之行為觀之，益證原告自始即有以系
    爭資金，無償為葉金沙購買系爭土地之贈與事實，依遺產及
    贈與稅法第5 條第3 款規定，應以贈與論核課贈與稅。故被
    告重審復查決定仍維持原核定贈與總額8,585,291 元，並無
    不合等語，資為抗辯。並聲明求為判決駁回原告之訴。
四、本件如事實概要所述之事實，有財政部97年12月30日台財訴
    字第09700527460 號訴願決定書、被告97年9 月5 日北區國
    稅法二字第0970014536號重審復查決定書、臺北縣政府91年
    7 月2 日北府城開字第0910415378號函、台北縣政府都市發
    展局土地使用分區及公共設施用地證明書、臺北縣中和市公
    所91年7 月15日北縣中工字第0910030336號函暨都市計畫「
    公共設施保留地」土地查復表、財政部國有財產局臺灣北區
    辦事處95年2 月14日台財產北接字第0950005462號函、葉清
    標94年12月11日申請書、94年11月24日全體繼承人抵繳同意
    書、葉清標94年6 月30日申請書、異動索引查詢資料、土地
    登記謄本、被告94年8 月22日北區國稅法二字第0940004868
    號復查決定書、被告贈與稅應稅案件核定通知書、土地買賣
    契約書、交款備忘紀錄、被繼承人銀行存摺、葉清標92年10
    月申請書、繼承系統表、戶籍謄本、葉清標91年3 月26日及
    92年10月23日說明書等件影本附卷可稽（見原處分卷第280-
    288 、220-225 、212-217 、207-209 、190 、185-186 、
    119-181 、112-116 、101 、82-92 、69-79 、46-48 、13
    -18 頁），且為兩造所不爭，洵堪認定。是本件爭點厥在：
    被告將原告匯予葉金沙之資金100 萬元，認定原告係無償出
    資為葉金沙購買訴外人陳愛姝之系爭4 筆公設地，依遺產及
    贈與稅法第5 條第3 款規定課徵贈與稅，是否合法？
(一)、按「凡經常居住中華民國境內之中華民國國民，就其在中華
    民國境內或境外之財產為贈與者，應依本法規定，課徵贈與
    稅。」、「（第1 項）本法稱財產，指動產、不動產及其他
    一切有財產價值之權利。（第2 項）本法稱贈與，指財產所
    有人以自己之財產無償給予他人，經他人允受而生效力之行
    為。」、「財產之移動，具有左列各款情形之一者，以贈與
    論，依本法規定，課徵贈與稅：一、…三、以自己之資金，
    無償為他人購置財產者，其資金。但該財產為不動產者，其
    不動產。…」、「（第1 項）遺產及贈與財產價值之計算，
    以被繼承人死亡時或贈與人贈與時之時價為準；被繼承人如
    係受死亡之宣告者，以法院宣告死亡判決內所確定死亡日之
    時價為準。…（第3 項）第1 項所稱時價，土地以公告土地
    現值或評定標準價格為準；房屋以評定標準價格為準。」、
    「除第20條所規定之贈與外，贈與人在1 年內贈與他人之財
    產總值超過贈與稅免稅額時，應於超過免稅額之贈與行為發
    生後30日內，向主管稽徵機關依本法規定辦理贈與稅申報。
    」、「被繼承人遺產中依都市計畫法第50條之1 免徵遺產稅
    之公共設施保留地，納稅義務人得以該項財產申請抵繳遺產
    稅款。」遺產及贈與稅法第3 條第1 項、第4 條第1 項、第
    2 項、第5 條第3 款、第10條第1 項、第3 項、第24條第1
    項、同法施行細則第44條第1 項分別定有明文。
(二)、次按「涉及租稅事項之法律，其解釋應本於租稅法律主義之
    精神：依各該法律之立法目的，衡酌經濟上之意義及實質課
    稅之公平原則為之。」業經司法院釋字第420 號解釋闡釋在
    案。而「租稅法所重視者，應為足以表徵納稅能力之經濟事
    實，而非其外觀之法律行為，故在解釋適用稅法時，所應根
    據者為經濟事實，不僅止於形式上之公平，應就實質上經濟
    利益之享有者予以課稅，始符實質課稅及公平課稅之原則。
    」、「有關課徵租稅構成要件事實之判斷及認定，應以其實
    質上經濟事實關係及所產生之實質經濟利益為準，而非以形
    式外觀為準，否則勢將造成鼓勵投機或規避稅法之適用，無
    以實現租稅公平之基本理念及要求。」亦有改制前行政法院
    81年度判字第2124號判例及82年度判字第2410號判決可資參
    照。
(三)、復按「稅捐規避」係指利用私法自治契約自由原則，對於私
    法上法形式選擇之可能性，選擇從私經濟活動交易之正常觀
    點來看，欠缺合理之理由，為通常所不使用之異常法形式，
    並於結果上實現所意圖之經濟目的或經濟成果，且因不具備
    對應於通常使用之法形式之課稅要件，因此得以達到減輕或
    排除稅捐負擔之行為。是以，稅捐規避與合法的（未濫用的
    ）節稅不同，節稅乃是依據稅捐法規所預定之方式，意圖減
    少稅捐負擔之行為；反之，稅捐規避則是利用稅捐法規所未
    預定之異常的或不正當的法形式，意圖減少稅捐負擔之行為
    。因此，納稅義務人不選擇稅法上所考量認為通常之法形式
    （交易形式），卻選擇與此不同之迂迴行為或多階段行為或
    其他異常的法形式，以達成與選擇通常法形式之情形基本上
    相同之經濟效果，而同時卻能減輕或排除與通常法形式相連
    結之稅捐上負擔者，即應認屬「租稅規避」，而非合法之節
    稅。又租稅規避行為因有違課稅公平原則，故於效果上，參
    諸上述司法院釋字第420 號解釋意旨，自應本於實質課稅原
    則，就其事實上予以規避，然卻與其經濟實質相當之法形式
    作為課稅之基礎。
(四)、又按遺產及贈與稅法第5 條規定之立法理由，旨在於防杜以
    本條所列各款方式逃避贈與稅，乃參照日本立法例訂明視同
    贈與；凡行為人有該條各款所列之情形，法律上即擬制為贈
    與，課徵贈與稅，核其性質上亦為租稅規避之個別防杜條款
    ，避免濫用私法所賦予契約自由原則，為不合常規之異常法
    形式，實質上達到規避贈與稅卻完成贈與移轉之目的。故該
    法條第3 款所稱「以自己之資金，無償為他人購置財產者」
    之情形，包括以贈與論之贈與人自己出面與第三人締約，在
    契約中約定「利益歸以贈與論之受贈人」約款，使以贈與論
    之受贈人能取得特定之給付；及雖係由以贈與論之受贈人與
    第三人締約，惟締約誘因之形成，是因以贈與論之贈與人提
    供資源在背後支持所致，亦屬之。因此，贈與人對受贈人所
    為之資金移轉，應歸屬於遺產及贈與稅法第4 條第2 項之「
    贈與」或同法第5 條第3 款「以贈與論」之行為，其適用上
    之差異，即在於受贈人不動產買賣之締結，是否與贈與人所
    為之資金移轉，具有明顯之關連性；申言之，當受贈人是在
    實際取得或獲保證取得資金挹注之情況下，形成締約誘因，
    且在後來資金確有實際從贈與人移轉至受贈人者，即符合遺
    產及贈與稅法第5 條第3 款之規定（最高行政法院97年度判
    字第364 號判決參照）。原告執台中高等行政法院92年度訴
    字第584 號及本院89年度訴字第744 號判決主張，遺產及贈
    與稅法第5 條第3 款規定應僅適用於贈與人有締結以受贈人
    為第3 人之利益第3 人之契約型態云云，容有誤解，尚無可
    採，先此敘明。
(五)、經查，葉金沙係民國前3 年1 月10日生，而原告係其孫（原
    告父葉晉吉早於66年8 月5 日死亡），系爭10筆公設地係葉
    金沙於90年9 月26日死亡前，由其繼承人即長子葉清標為代
    理人，於90年6 月6 日及同年8 月29日分別與出賣人陳愛姝
    及張明初簽訂，土地價款分別為6,550,000 元及10,416,000
    元，合計16,966,000元。而葉金沙給付土地價款之資金來源
    ，除4,966,000 元為其個人之自有資金外，其餘1,200 萬元
    係分別來自原告等直系卑親屬12人各出資100 萬元；其中原
    告與吳寶霞各於90年6 月5 日轉帳；葉慶萊於90年6 月6 日
    匯入100 萬元至葉金沙在台北國際商銀帳號0000000000000
    號存款帳戶，用以支付葉清標代理葉金沙於90年6 月6 日向
    訴外人陳愛姝購入上述4 筆公設地之價款，為兩造所不爭，
    並有葉金沙上開銀行存摺、葉清標91年3 月26日說明書、戶
    籍謄本、土地買賣契約書等件影本在卷可憑（見原處分卷第
    78、15-18 、89-92 頁），堪信為真實。核葉金沙於90年6
    月6 日購買系爭土地時，已年逾92歲，依原告所稱，當時葉
    金沙名下又有逾20筆之不動產居住無慮，何以在當時其可動
    用之本人存款餘額僅82,609元情形下（見本院卷第118 、12
    1 、125 頁葉金沙存摺影本），要由原告、吳寶霞及葉慶萊
    先於其上開帳戶備妥300 萬元，供其於90年6 月6 日買受上
    開4 筆使用受限、變現困難之公設地，顯不符投資理財之原
    理；況葉金沙當時名下所有不動產，均係坐落三重市，其中
    土地部分多係於42年間因放領取得，復有遺產稅申報書及土
    地登記謄本附卷可稽，是亦不足以其當時名下已有多筆不動
    產，即謂葉金沙擅以購買不動產方式理財。故原告主張被繼
    承人葉金沙當時名下已有27筆不動產，其擅以購置不動產為
    其投資理財方式，故其借款購置系爭土地，完全合乎常情常
    理云云，已無可採。
(六)、且依都市計畫法第50條之1 規定：「公共設施保留地因依本
    法第49條第1 項徵收取得之加成補償，免徵所得稅；因繼承
    或因配偶、直系血親間之贈與而移轉者，免徵遺產稅或贈與
    稅。」公設地因繼承而移轉者，免徵遺產稅；且公設地因無
    法利用，其市價遠低於公告現值之2 成，復為社會公知之事
    實，而系爭10筆公設地購入價款總計16,966,000元，但其土
    地公告現值總額卻高達145,658,060 元（原告出資所購之4
    筆土地當時公告現值為58,855,760元），有上開土地買賣契
    約書及土地登記謄本可證（見原處分第84-86 、89-92 、11
    9-128 頁），故從私經濟活動交易之正常觀點以論，亦看不
    出繼承人葉清標代理葉金沙購入系爭公設地，及原告等葉金
    沙直系卑親屬匯款葉金沙上述銀行帳戶供支付該等土地價款
    等法律行為，對葉金沙個人具有何合理可實現之經濟上目的
    存在；反見原告等葉金沙繼承人於葉金沙就其生前，以低於
    公告現值2 成之市價取得系爭公設地，在其死亡後，系爭公
    設地不但因都市計畫法第50條之1 規定免徵遺產稅，且原告
    等繼承人尚得以該等公設地按之土地公告現值計算價值申請
    抵繳遺產稅；而原告等直系卑親屬就所提供予葉金沙之上開
    購地資金合計1,200 萬元，亦得依遺產及贈與稅法第17條第
    1 項第9 款規定列報被繼承人死亡前未償債務扣除額；縱經
    被告查核結果，認原告等直系卑親屬係無償移轉資金予葉金
    沙，原告等直系卑親屬亦得援引遺產及贈與稅法第22條規定
    ，主張贈與稅納稅義務人每年之贈與免稅額為100 萬元，而
    無須繳納贈與稅，凡此各節顯係經過精細安排，原告等直系
    卑親屬（包括葉金沙繼承人）出資予葉金沙購買系爭公設，
    不但不必課徵贈與稅，更可申報葉金沙遺產稅之死亡前未償
    債務扣除額（見原處分卷第50頁所示葉金沙之遺產稅申報書
    ），而該等公設地既無須課徵遺產稅，亦可按土地公告現值
    申請抵繳遺產稅，此由前述葉金沙繼承人葉清標嗣後申請以
    系爭公設地之其中6 筆（包含由原告提供資金向陳愛姝購入
    之重測後中華段789 地號土地部分）抵繳遺產稅，經辦竣移
    轉國有登記乙節益明。參諸原告雖主張其帳戶移轉至葉金沙
    帳戶為借貸關係，惟自葉金沙死亡迄今，系爭資金並未轉回
    ，且葉金沙之遺產業經全體繼承人協議分割完畢，然依渠等
    於95年3 月2 日成立之遺產分割協議書所載（見本院卷第86
    -89 頁），卻無隻字片語提及原申報葉金沙對原告等直系卑
    親屬之系爭未償債務1,200 萬元（依遺產稅申報書所載，葉
    金沙死亡時僅有上開未償債務），全體繼承人應如何分擔或
    其他任何處理方式，亦未見原告等直系卑親屬有人請求或主
    張應返還該筆借款；及葉金沙於90年8 月24日即被診斷胃癌
    合併食道侵犯於新光醫院住院治療，於同年月28日因不願做
    進一步治療出院，並於90年9 月10日至90年9 月18日及90年
    9 月21日至90年9 月25日2 次於宏仁醫院住院治療，旋於90
    年9 月26日因食道癌死亡（見原處分卷第40-43 頁之死亡證
    明書、宏仁醫院91年8 月16日（91）宏人字第099 號函、財
    團法人新光吳火獅紀念醫院91年9 月18日（91）新醫醫字第
    943 號函暨檢附病歷摘要記錄所示及本院卷133 頁護理評估
    表），90年8 月29日乃已患不治重症，其子葉清標、女葉美
    月、汪雅貞（葉清標妻）、葉怡君（葉清標女）、葉玫君（
    葉清標女）、葉瑟分（即葉清標子）、王瓊敏（即葉清標媳
    ）等直系卑親屬，猶出資供葉清標代理葉金沙再向訴外人張
    明初購買公設地等情，足證本件係有目的規劃安排購買公設
    地之租稅規避行為之一環。是原告等葉金沙直系卑親屬自始
    即無償提供資金予葉金沙購入系爭公設地，卻取巧假藉借貸
    之法律形式，以達規避贈與稅、遺產稅之目的，洵堪認定。
    原告無視葉金沙名下已有多筆不動產，就其個人而言，無論
    其意識是否清楚，借款購買系爭公設地之說，均係悖於其經
    濟實益，猶主張：購地當時，葉金沙可動用之資金不足，故
    向原告借款購地，符合常情，且葉金沙向原告借錢置產時，
    身體並無不適，其雖驟然逝世，亦無礙系爭購案為其個人投
    資理財產計畫之認定云云，仍無可取。
(七)、再查，以葉金沙名義購買系爭10筆公設地，均由繼承人葉清
    標為代理人出面與地主陳愛姝、張明初簽訂買賣契約，且原
    告自承葉金沙個人可動用之流動現金甚少，於90年6 月6 日
    與地主陳愛姝簽約時，其所有銀行存款僅82,609元（16,258
    ＋34,069＋32,282）；於90年8 月29日與地主張明初簽約時
    ，其銀行存款合計僅有86,861元（33,035＋13,204＋40,622
    ）（見本院卷第115-125 頁所示葉金沙之銀行存摺紀錄），
    實際給付土地價款之資金來源，僅4,966,000 元為葉金沙個
    人之自有資金外，其餘1,200 萬元之價款，悉數來自原告等
    直系卑親屬各出資100 萬元；有關原告與吳寶霞、葉慶萊出
    資部分，更係於簽約日前或當日存入葉金沙上開銀行帳戶，
    供簽約當日給付出賣人陳愛姝，已於前述。而依永豐商業銀
    行北三重分行98年6 月6 日永豐銀北三重分行（098 ）字第
    00013 號函檢附之原告等相關取款存款憑條影本及葉金沙上
    揭銀行帳戶存摺影本所示（見本院卷第79-84 頁），原告與
    吳寶霞於90年6 月5 日辦理系爭資金取款（轉帳）存款手續
    ，該取款憑條之交易序號連續分別為0000000000及00000000
    00，該存款憑條之交易序號連續分別為0000000000及000000
    0000，且交易櫃號均為38號，可見原告與吳寶霞係同時同一
    櫃檯辦理取款（轉帳）及存款手續，且係由同為葉金沙繼承
    人之葉鐘明承辦，業據吳寶霞於本院98年訴字第248 號案中
    陳稱綦詳（見該案卷第95頁準備程序筆錄），益徵系爭提供
    資金為葉金沙向陳愛姝購買系爭土地，乃葉金沙繼承人暨直
    系卑親屬間具有共識之家族集體作為。由上述締約過程及資
    金流程，顯見上開90年6 月6 日購地契約是在獲得原告等直
    系卑親屬提供資金挹注之支持下，形成締約誘因，而與地主
    陳愛姝締結土地買賣契約，並非單純資金之移轉，故上開包
    含臺北市○○段及臺北縣土城市等4 筆公設地買賣契約之締
    結，與原告等直系卑親屬之資金移轉，具有明顯之關連性，
    亦堪認定。原告等直系卑親屬提供資金予葉金沙購買系爭公
    設地，自已符合遺產及贈與稅法第5 條第3 款「以自己之資
    金，無償為他人購置財產」之規定；而以前述葉金沙遺產（
    包括現金）已經分割，有關原告匯予葉金沙之系爭100 萬元
    並未經葉金沙繼承人清償或列為債務、或據原告向彼催討等
    情，亦無事證足認系爭資金之移轉係出於有償。原告主張其
    已善盡協力義務，其非土地買賣契約之買受人，土地價款亦
    由買受人葉金沙之帳戶給付，系爭土地買賣乃葉金沙個人投
    資理財行為，而原告提供資金在買賣契約成立後，自非形成
    締約之誘因，其並無以自己之資金，無償為他人購置財產情
    事，被告並未提出相當事證證明當事人之經濟活動為贈與；
    縱認係贈與，亦無遺產及贈與稅法第5 條第3 款之適用，而
    僅成立同法第4 條第2 項之現金贈與云云，並無可採。至原
    告出資供葉清標代理葉金沙購買上開中和土地既係有利於包
    括原告在內之葉金沙繼承人等，前已述及，是原告亦無執社
    會常情少有卑親屬贈與尊親屬，為其有利之論據。
五、綜上所述，原告之主張尚無可採。本件異常法形式實際上所
    帶來之租稅規避效果，對實質上相同經濟活動所產生之相同
    經濟利益，如未能課以相同之租稅，乃違反實質課稅原則及
    公平課稅原則。從而，被告就上述整體行為觀之，認定本件
    係以取巧方式作成法律形式，以達規避稅負之目的，依實質
    課稅原則及本件土地買賣契約之締約過程及資金流程，認原
    告係無償出資為被繼承人購買系爭公設地，依遺產及贈與稅
    法第5 條第3 款規定：「以自己之資金，無償為他人購置財
    產者，其資金。但該財產為不動產者，其不動產。」，因原
    告無償為葉金沙購置之財產，為原屬陳愛姝所有系爭4 筆公
    設地（不動產），乃以該4 筆土地公告現值58,855,760元為
    基礎，按原告出資比例，計算贈與財產價值應為8,985,612
    元【58,855,760×（1,000,000/6,550,000 ）】，較原核定
    贈與總額8,585,291 元為高，基於行政救濟不利益變更禁止
    原則，被告重審復查決定仍維持原核定，於法並無不合；訴
    願決定予以維持，亦無違誤，原告猶執前詞，訴請撤銷，為
    無理由，應予駁回。
六、本件事證已臻明確，兩造其餘攻擊防禦方法經本院審酌後，
    核與本件判決結果均不生影響，故不再逐項論述，附敘明之
    。
七、據上論結，原告之訴為無理由，爰依行政訴訟法第98條第1
    項前段，判決如主文。
中    華    民    國    98    年    12    月   24     日
                    臺北高等行政法院第七庭
                              審判長法  官  林樹埔
                                    法  官  劉穎怡
                                    法  官  林玫君
上為正本係照原本作成。
如不服本判決，應於送達後20日內，向本院提出上訴狀並表明上
訴理由，如於本判決宣示後送達前提起上訴者，應於判決送達後
20日內補提上訴理由書（須按他造人數附繕本）。
中    華    民    國    98    年    12    月   24     日
                                    書記官  黃玉鈴


司法院資訊處製作；財團法人民間司法改革基金會備份。
